【裁判字號】    88,訴,627
【裁判日期】    890801
【裁判案由】    損害賠償
【裁判全文】
臺灣士林地方法院民事判決  八十八年度訴字第六二七號
    原      告  丁○○
    訴訟代理人  詹順發律師
    被      告  甲○○            住台北縣淡水鎮○○街廿九號
    訴訟代理人  呂榮海律師
                蔡惠琇律師
                姚玎霖
    被      告  乙○○(即李鴻毅)  住台北市○○區○○路四０九號二樓
                              .
                丙○○(即邱國芳)  住台北市○○區○○街二０八巷十四號二樓
                              .
                戊○○            住台北縣淡水鎮小坪頂七八之一號
                              .
右當事人間損害賠償事件，本院判決如左：
    主    文
被告應連帶給付原告新台幣壹佰萬元及自民國八十六年一月十一日起至清償日止，按
週年利率百分之五計算之利息。
原告其餘之訴駁回。
訴訟費用由被告連帶負擔三分之二，餘由原告負擔。
本判決於原告以新台幣拾肆萬元供擔保後，得假執行。被告甲○○如於假執行程序
實施前以新台幣壹佰萬元供擔保，得免假執行。
原告其餘假執行之聲請駁回。
    事    實
甲、原告方面：
  一、聲明：被告應連帶給付原告新台幣（下同）一百五十萬元及自起訴狀繕本送達
            最後被告翌日起至清償日止，按年利百分之五計算利息。併陳明願供擔
            保請求宣告假執行。
  二、陳述：
  （一）被告甲○○與訴外人李金龍與原告於民國八十二年五月間合資三百二十萬元
        ，其三人共同將該筆金錢出借予訴外人朱華全使用，嗣因訴外人朱華全倒帳
        後，被告甲○○向原告非法催討該出借款無著後，竟基於共同為自己不法所
        有之犯意，委由被告乙○○（原名李鴻毅）、丙○○（原名邱國芳）、戊○○三人代為催討，於八十五年五月十三日由被告乙○○、丙○○、戊○○三
        人將原告帶往台北縣淡水鎮○○街十五號，由被告乙○○、丙○○、戊○○
        以「今天不處理債務即要讓丁○○好看，並要對丁○○家人不利，且要將債
        務額提升至一千萬元」等語恐嚇原告，致原告心生畏懼，而以電話向訴外人
        張黃錥芬調借淡水第一信用合作社，票號ＡＤ0000000至四號支票四
        張，票期各為八十五年五月十四日、五月二十五日、六月五日、六月十五日
        ，前三張面額分別為五十萬元，第四張面額為一百五十萬元，被告取走上開
        支票後，已兌領三張五十萬元之支票，共計一百五十萬元，被告所涉恐嚇取
        財犯行，亦經鈞院判處有罪，並經台灣高等法院駁回上訴而確定。
  （二）查該三紙遭兌領之五十萬元支票，共計一百五十萬元，票款均係由原告以現
        金存入發票人帳戶供兌現，此有支票送款簿及轉帳收入傳票為憑。被告涉及
        共同侵權行為，應連帶負損害賠償責任。
  （三）對被告甲○○抗辯之陳述：
      １、被告甲○○教唆被告乙○○等人向原告勒索三百萬元，原告被迫向張黃淯
          芬借三百萬元之支票交付之，其票據開立方法為一百五十萬元一張、五十
          萬元各三張。其中一百五十萬元支票由被告乙○○交付被告甲○○，另三
          張支票則由被告乙○○執有，足證支票如此開立是為了分贓方便。被告呂
          良炎於刑庭八十六年八月六日庭訊時自承執有該一百五十萬元支票，事後
          並返還原告，故被告甲○○與被告乙○○等人應負共同侵權行為責任。
      ２、關於蔡錦河協商之問題：
        (1)蔡錦河與原告、被告甲○○、訴外人李金龍協商者，僅限於第一張由被告
          戊○○兌領之五十萬元支票。證人蔡錦河於刑庭作證時即為如此證述，被
          告甲○○當庭亦承認該證詞。故被告甲○○於本件訴訟改稱協調內容是三
          張票共一百五十萬元自屬不實。
        (2)兩造顯然未就當時尚未兌領之五十萬元二張支票達成任何和解，被告呂良
          炎自應負本件損害賠償之責。
        (3)協調當時雖有「把其餘二張票追回就好」之提議，但原告是說如所被告呂
          良炎與訴外人李金龍能追回其餘二張票則不追究刑責，並非民事和解，更
          非放棄該債權，而被告甲○○事後也未追回該二張支票，故被告等仍應連
          帶負本件之損害賠償責任。
      ３、本件並無因果關係中斷之問題：
          系爭支票所以開出，並交到被告乙○○手中，再將其中一張一百五十萬元
          交到被告甲○○手中，乃是因被告甲○○教唆勒索之結果，由於當中八十
          五年五月二十五日票期該紙支票退票，被告乙○○乃以兇惡口氣到張黃錥
          芬夫婦家「要債」，由於被告乙○○一夥為犯罪集團，張黃淯芬小老百姓
          惹不起，不得不讓支票兌現，而該資金是張黃錥芬委由淡水一信主席麥勝
          剛出面協商由原告匯入，此一損害自應由共犯之被告共同負責。蓋共同侵
          權行為之成立，只要有行為共同即成立，不需各共犯從頭到尾參與其行為
          。
乙、被告甲○○方面：
  一、聲明：原告之訴及其假執行之聲請均駁回。併陳明如受不利判決，願供擔保請
            准宣告免假執行。
  二、陳述：
  （一）民事訴訟之裁判不受刑事判決所為事實認定之拘束，請斟酌全辯論意旨及調
        查證據結果，獨立審判：
      １、按刑事判決所為事實之認定，於為獨立民事訴訟之裁判時本不受其拘束，
          法院斟酌全辯論意旨及調查證據之結果，依自由心證，為與刑事判決相異
          之認定，不得謂為違法，最高法院四十一年台上字第一三０七號、五十年
          台上字第八七二號著有判例。故鈞院八十五年度易字第三五三四號刑事判
          決，台灣高等法院八十八年度上易字第一六００號刑事判決所為之認定，
          不得拘束鈞院本件之認定。
      ２、被告甲○○是因原告聲稱欲返還債務，才牽連本案，本案事實真相為：
        (1)查原告任職台北縣淡水第一信用合作社副理，被告甲○○原為該社客戶，
          八十二年間原告向被告甲○○調借一百八十萬元，聲稱幾天就返還，被告
          甲○○信賴原告為銀行副理不致賴帳，故不以為意，原告並自行書立取款
          憑條自被告甲○○淡水第一信用合作社帳戶提領借款。不料，被告事後向
          原告催索，原告竟稱轉借他人，僅交付幾張墓地、靈骨塔憑證以為擔保，
          並未返還借款。此後原告則改稱轉借款人不見了、找不到人等藉口，拒不
          返還上開借款，被告一介鄉野農民，不知如何主張權益，僅能口頭屢次催
          索，也莫可奈何。
        (2)迄八十五年五月間，原告來電通知被告甲○○要返還借款、解決債務，向
          其朋友調票，於被告甲○○家中交付客票，面額一百五十萬元，以抵付其
          向被告甲○○及訴外人李金龍之借款三百萬元。不意，隔數日，原告拜託
          淡水鎮鎮民代表主席向被告甲○○要回該紙支票，並聲稱被告甲○○及訴
          外人李金龍教唆他人恐嚇，讓其損失五十萬元，要求被告甲○○及訴外人
          李金龍負擔。被告甲○○為一介鄉野農民，不知何所是從，但為免訟累，
          且被告甲○○身體因心臟病剛開完刀，不克應付，只好與訴外人李金龍各
          自負擔三分之一，自認倒楣。被告甲○○實未恐嚇原告，請鈞院明鑒。
  （二）原告已與被告甲○○及訴外人就本件民事糾紛達成和解，原告再事請求，顯
        無理由：
      １、原告於訴訟前曾透過淡水鎮鎮民代表主席蔡錦河出面邀集被告甲○○及訴
          外人李金龍洽商，被告甲○○初時並不知發生何事，詎原告單方面指責係
          因被告債務而被押開出支票，要求被告甲○○及訴外人李金龍負擔，被告
          等原不願負擔，惟因鎮民代表主席之人情壓力，被告一介草民，不懂法律
          ，遭原告以訴訟要脅，乃息事寧人，與訴外人李金龍各負擔十六萬餘元，
          不料原告竟反悔提起訴訟。
      ２、然查原告與被告因前開協商，既已達成和解，原告自不得再對被告請求損
          害賠償。此有證人李金龍於八十九年三月十六日鈞院審理時證稱「：：：
          當時想錢出一出就算了，不用上法院，我因這樣才出錢」等語，故原告確
          實以訴訟要脅並已與被告甲○○、訴外人李金龍達成和解，否則李金龍既
          經刑事判決認定無恐嚇行為，又何需負擔債務？
      ３、又，證人蔡錦河為原告找來參與協商，所言多所偏頗，自不足採。
  （三）被告乙○○等人事後行為，與被告甲○○無關，更無因果關係，被告甲○○
        自無共同侵權行為可言：
      １、退而言之，縱認被告甲○○難免教唆之責，惟查被教唆人實施犯罪行為如
          逾教唆範圍外，則教唆者對於超過教唆部分之犯罪行為，不負教唆責任，
          最高法院二十四年上字第二三八五號著有判例。被告甲○○業與原告達成
          和解，返還支票，至於被告乙○○等人取走之票據，亦經原告報警查獲，
          被告甲○○與被告乙○○等人牽連之犯罪行為至此已然完成。故被告李裕
          瑆等人事後繼續到發票人家中或以電話催索票款，乃至原告因淡水第一信
          用合作社主席出面要求原告負擔票款之行為，一方面被告乙○○等人事後
          行為非被告甲○○認知範圍，顯超過被告甲○○應負擔之教唆責任，揆諸
          前開判例見解，被告甲○○既無刑事責任，亦應無民事責任。另，本案中
          後續一百萬元之損失，乃原告自己行為所致（原告可另提出確認票據債權
          不存在之訴訟，不影響債信問題，故原告自行支付一百萬元，益可見原告
          與被告乙○○確有債務糾葛），與被告甲○○無關。
      ２、本案原告實際僅支出票款一百萬元，渠請求一百五十萬元，亦屬無理。
丙、被告乙○○、丙○○、戊○○部分：
    被告乙○○、丙○○、戊○○未於言詞辯論期日到場，亦未提出準備書狀作何聲
    明或陳述。
    理    由
甲、程序方面：
    本件被告乙○○、丙○○、戊○○，未於言詞辯論期日到場，核無民事訴訟法第
    三百八十六條各款所列情形，爰依原告之聲請，由其一造辯論而為判決。
乙、得心證之理由：
  一、查原告起訴主張被告甲○○於八十二年五月間經由原告將錢借予訴外人朱華全
      使用，嗣因朱華全倒帳，被告甲○○意圖為自己不法所有，委由被告乙○○（
      原名李鴻義）、丙○○（原名邱國芳）、戊○○三人代為催討，於八十五年五
      月十三日由被告乙○○、丙○○、戊○○三人將原告帶往淡水鎮○○街十五號
      ，以今天不處理與甲○○之債務即要讓其好看，並對其家人不利，且將債務提
      升至一千萬元等語恐嚇原告，致原告心生畏懼，向其友人張黃錥芬調借得其夫
      張景順如附表之支票四張，交付被告乙○○等人，而該四紙支票除其中一百五
      十萬元支票已由被告甲○○歸還外，其於三張支票均由被告乙○○等人自己或
      轉交他人提示，原告為履行借票人之責任，遂先後以五十萬元、一百萬元交由
      張黃錥芬存入帳戶以使支票兌現等情，業據原告提出支票三紙影本、支票存款
      送款簿影本二張、轉帳收入傳票影本一張為證，並經證人張黃錥芬於刑事案件
      審理中到庭證述甚明。被告甲○○雖否認有恐嚇取財之犯行，辯稱並未教唆被
      告乙○○、丙○○、戊○○之恐嚇取財行為云云，惟查：
    （一）被告甲○○之現款一百八十萬元、訴外人李金龍之現款一百二十萬元，均
          係借予朱華全，而由黃智恩擔任保證人，朱華全並同意提供桃園市鎮○街
          八十六號十之二房屋全部及基地持分設定（抵押權）與甲○○，另同意以
          賓士五六０汽車一輛設定（質權）與李金龍等情，此有朱華全出具載明斯
          旨之借據一紙、黃智恩任連帶保證人之空白借據一紙、朱華全之車牌ＫＥ
          －二二二二號賓士五六０汽車行車執照一紙附於刑事卷可稽。被告甲○○
          於刑事案件審理中亦供承曾收到不動產所有權狀惟未為抵押權設定登記；
          訴外人李金龍於刑事案件中復供承有收受占有前開賓士汽車無訛。上開借
          款係朱華全所借用，要無可疑。原告縱係借款之介紹人、經手人，但既非
          債務人、保證人，被告甲○○並無請求原告清償上開款項之權利，亦屬灼
          然。被告甲○○對此亦知之甚詳。
    （二）查被告甲○○於警訊時已直承「丁○○於八十五年五月十三日二十時四十
          分許到我家找我，而當時我在四伯家，而我太太跟丁○○說我在四伯家，
          所以他就到我四伯家找我，我們聊天一下子就有三名歹徒進入屋內，即問
          丁○○說你轉手向甲○○、李金龍（借錢）給黃智恩，而現黃智恩已不出
          面解決，你今天一定要負責解決，所以歹徒即逼丁○○去借四張支票開出
          三百萬元，丁○○即向．．．張景順借得淡水一信支票，後歹徒即押鄭英
          和至張景順住處簽四張支票，三張簽各五十萬（元），一張一百五十萬元
          ，而後又簽四張三百萬元本票」、「今警方查獲之李鴻毅（按即乙○○）
          、戊○○、邱國芳就是向丁○○勒贖財物之歹徒」、「當時李鴻毅（按即
          乙○○）等人有拿一張一百五十萬元支票給我，我即離開」等語（見八十
          五年五月二十五日警訊筆錄），訴外人李金龍於警訊中亦稱「我因目擊朋
          友丁○○被三名不詳男子在朋友住處強行帶往他處強迫開付支票及本票，
          所以貴分局才請我前來製作筆錄」、並指認丙○○、乙○○、戊○○三人
          即係八十五年五月十三日晚間強迫原告簽發支票、本票之人，並陳稱八十
          五年五月十三日晚間「李鴻毅（按即乙○○）等三人圍在丁○○旁，威脅
          趕快處理債務，否則你要付一千萬元利息，然後鄭即打電話借支票，再由
          李鴻毅（按即乙○○）等三人帶往取票回來之後，再命令丁○○開付本票
          給他們三人後，即離開現場」等語（見八十五年五月二十五日警訊筆錄）
          ，核與原告指稱八十五年五月十三日晚間係因遭受乙○○、丙○○、戊○○等人恐嚇，心生畏懼始簽發右述支票、本票等主要情節合，足見原告
          之指訴為真。
    （三）被告戊○○於警訊中亦供承當晚係乙○○要伊去新春街，伊曾陪同丁○○
          到張景順住處，由張太太持票給丁○○開四張支票，分別是三張五十萬元
          及一張一百五十萬元，總共三百萬元正，開完支票後伊再陪同丁○○返回
          新春街等情（見八十五年五月二十五日警訊筆錄）。證人張黃錥芬於刑事
          案件審理時亦到庭證實其事。被告戊○○於偵查中並直承：「丁○○說要
          向朋友借票，我就與丁○○一同去拿票後，又回到原處，鄭交票給我後，
          我就走了」（見八十五年五月二十六日訊問筆錄）。按原告並未向甲○○
          、乙○○借錢，並無債務存在，原告若非受恐嚇，何必當晚急急向友人調
          借支票？被告戊○○若非意在監視，又何必陪同前往？且查系爭支票四張
          係聯號，五十萬元三張先後由被告戊○○、乙○○及訴外人葉清聯提示領
          款，一百五十萬元一張嗣經甲○○返還原告，詳如附表所示，此有淡水第
          一信用合作社八十八年五月十一日淡一信剛字第一五八六－一號函所附調
          查表一件、淡水信用合作社八十六年六月十四日淡信欽字第一三二號函一
          件附於刑事卷可稽，並為提示領款人戊○○、乙○○、葉清聯、執票人甲○○於刑事庭所分別供認屬實（附表編號第一號支票，戊○○供稱係乙○○囑其代領，乙○○亦作同一供述），益足徵原告所稱其係因被乙○○等
          恐嚇始向友人借票而交付被告等情合乎情理，應可信實。
    （四）而被告甲○○雖矢口否認委託乙○○、丙○○、戊○○向原告催討遭朱華
          全、黃智恩所欠之借款，惟查，依被告甲○○前開警訊供述，乙○○、邱
          國芳、戊○○三人八十五年五月十三日當晚係以言詞恫嚇原告必須解決其
          經手向甲○○、李金龍借予黃智恩之款項，且被告甲○○於警訊中亦自承
          當日乙○○有將原告簽發發票人為其友張景順之一百五十萬元支票交予伊
          等語（見八十五年五月二十五日警訊筆錄），另參以訴外人李金龍於警訊
          供稱「甲○○於八十五年五月十日晚上十九時許打電話找我，問我是否要
          追討被人所欠的錢，但我回答有無找到債務人黃智恩，甲○○即回答沒有
          。所以我說補輪胎賺錢較快，即掛斷電話。而於八十五年五月十一日晚間
          十九時許，我在店內吃飯時，就由邱國芳、李鴻毅（按即乙○○）、戊○○等三人進入店內．．．邱國芳即跟我說呂董叫我們來取車（ＫＥ－二二
          二二自小客車），我即問呂董是何人，邱說是炎哥，然後告訴我0000
          000電話，我太太即打電話求證，由甲○○太太接電話，並稱甲○○不
          在，我即向邱等三人說這樣車子不讓他們取走，但當時邱國芳一直逼問我
          要不要給，並作勢出手要毆打我，致我心生恐懼．．．將車開出讓他們開
          走，並留下一張保管條，另於八十五年五月十三日十八時許，由李鴻毅（
          按即乙○○）到我所經營之機車行，告訴我等會到甲○○住處，到了甲○○住處時，什麼話都不可說，否則你小心一點，所以我於二十一時五分前
          往甲○○住處，但即由甲○○太太帶我前往呂之四伯住處」等語（見八十
          五年五月二十五日警訊筆錄），並提出被告乙○○簽立之保管條一紙為證
          。綜上，已足見本件應係被告甲○○找來被告乙○○、丙○○、戊○○等
          人共同恐嚇原告簽發支票。
      綜上所述，堪認被告甲○○、乙○○、丙○○、戊○○確有共同恐嚇取財之犯
      行，被告甲○○否認犯罪，核均係卸責之詞，不足採信。且被告甲○○、乙○○、丙○○、戊○○因前開行為觸犯刑法第三百四十六條第一項恐嚇取財罪，
      亦經本院刑事庭分別判處七月、八月有期徒刑，被告等人上訴後，亦經臺灣高
      等法院認其上訴無理由而駁回上訴，全案已告確定等情，亦經本院調取臺灣高
      等法院八十八年度上易字第一六００號卷、本院八十五年度易字第三五三四號
      卷、台灣士林地方法院檢察署八十五年度偵字第四九五八號卷核閱無誤。被告
      四人確有共同恐嚇原告交付如附表所示之四張支票之侵權行為，應堪認定。
  二、按「因故意或過失，不法侵害他人之權利者，負損害賠償責任。故意以背於善
      良風俗之方法，加損害於他人者亦同」，又「數人共同不法侵害他人之權利者
      ，連帶負損害賠償債任」民法第一百八十四條第一項、第一百八十五條第一項
      有明文規定。次按「負損害賠償責任者，除法律另有規定或契約另有訂定外，
      應回復他方損害發生前之原狀」、「不能回復原狀或回復原狀顯有重大困難者
      ，應以金錢賠償其損害」同法第二百十三條第一項、第二百十五條有明文規定
      。且所謂不能回復原狀，僅須為客觀的不能，縱因可歸責於債權人之事由而生
      ，亦不例外。準此，原告既係因遭被告共同恐嚇之侵權行為而交付如附表所示
      四張支票，被告依前開規定本負有回復原狀之義務，亦即被告應將恐嚇取得之
      支票不提示兌現而交還原告，以回復侵權行為前之原狀。
      然查如附表四張支票除其中面額一百五十萬元支票於兌現前即已由被告甲○○
      交還原告外，餘三張面額各五十萬元之支票，均已遭人提示兌領之事實，為兩
      造所不爭執，故該三紙遭兌領之支票回復侵權行為前之原狀已屬不能，縱係因
      原告出錢存入款項使支票兌現，致回復原狀不能，依前開說明，仍屬民法第二
      百十五條所稱回復原狀不能，原告易以請求金錢賠償本無不合。被告甲○○辯
      稱：原告所受金錢損害與其涉及之侵權行為無因果關係云云，尚非可採。
  三、次查前開侵權行為發生後，如附表所示第一張五十萬元遭兌現時，原告即已透
      過淡水鎮代表會主席蔡錦賢斡旋，與被告甲○○及訴外人李金龍協商，原告與
      被告甲○○、訴外人李金龍達成協議，已遭兌領之五十萬元支票票款由原告、
      被告甲○○、訴外人李金龍各負擔三分之一，被告甲○○並同意將尚未兌領如
      附表所示面額一百五十萬元之支票交還原告等情，業據證人蔡錦賢及李金龍於
      本院審理時到庭具結證述甚明（見八十九年三月十六日言詞辯論筆錄）；被告
      甲○○雖辯稱：該和解係就本件事件全部和解，原告不應另外請求云云。惟按
      「和解之範圍，應以當事人相互間欲求解決之爭點為限，至於其他爭點或尚未
      發生爭執之法律關係，雖與和解事件有關，如當事人並無欲求一併解決之意思
      ，要不能因其權利人未請求，或未表示保留其權利，而認該權利已因和解讓步
      視為拋棄」消滅，此有最高法院五十七年度台上字第二一八０號判例可資參照
      。證人蔡錦賢復證稱原告於和解當日有說如果另二張支票票追得回來，就算了
      等語，參以和解當時另二紙支票是否能於提示前追回尚在未定之天，且依原告
      所言「如果追得回來就不追究」等語，亦可知原告就另外二紙支票之損害多少
      ，如何處理，已有保留，並無一併於該次和解解決之意，是被告甲○○辯稱原
      告已就全部損害和解，不得再提起本件請求云云，尚非的論。
  四、而原告因被告等人侵權行為所受損害一百五十萬元，其中五十萬元部分，既經
      原告與被告甲○○協議，該部分損害由原告與被告甲○○、訴外人李金龍各負
      擔三分之一，且原告亦自承被告甲○○已給付十六萬六千六百六十六元，則原
      告就該五十萬元部分即應受和解契約之拘束，不得再對被告甲○○主張侵權行
      為損害賠償。而原告就該五十萬元部分和解時，已具體約定五十萬元除被告甲○○應分擔之十六萬六千六百六十六元賠償外，其餘部分則由訴外人李金龍與
      原告負擔，足見原告有免除全部債務人債務之意思，原告亦不得再就該部分損
      害再向其餘被告乙○○、丙○○、戊○○請求損害賠償。從而，原告僅得依侵
      權行為之法律關係請求被告連帶賠償一百萬元（0000000－000000＝0000000）
      及自起訴狀繕本送達最後被告翌日即八十六年一月十一日起至清償日止，按週
      年利率百分之五計算之法定遲延利息，核屬有理，應予准許。逾此部分請求難
      認有理，應予駁回。
  五、原告與被告甲○○均陳明願供擔保，聲請宣告假執行及免假執行，經核原告勝
      訴部分尚無不合，爰酌定相當擔保金額分別准許之。至於原告敗訴部分，其假
      執行之聲請因訴之駁回而失所附麗，應併予駁回。
  六、本件事證已臻明確，兩造其餘主張舉證，經核與判決結果無影響，爰不一一論
      駁，併此說明。
  七、結論：原告之訴為一部有理由、一部無理由，依民事訴訟法第三百八十五條第
      一項前段、第七十九條但書、第八十五條第二項、第三百九十條第二項、第三
      百九十二條判決如主文。
中      華      民      國    八十九    年      八      月      一      日
                                    臺灣士林地方法院民事第一庭
~B法      官  洪慕芳
右為正本係照原本作成。
如對本判決上訴須於判決送達後廿日內向本院提出上訴狀。
中      華      民      國    八十九    年      八      月      四      日
~B法院書記官  周雵蘭


司法院資訊處製作；財團法人民間司法改革基金會備份。
